臺灣高等法院刑事判決　　　　　　　　95年度上易字第2275號
上　訴　人
即自訴人　　甲○○
自訴代理人　高進福　律師
　　　　　　高涌誠　律師
　　　　　　許樹欣　律師
被　　　告　乙○○
選任辯護人　黃秀禎　律師
　　　　　　薛欽峰　律師
上列上訴人因自訴被告侵占案件，不服臺灣臺北地方法院94年度
自字第212號，中華民國95年9月12日第一審判決，提起上訴，本
院判決如下：
    主  文
上訴駁回。
    理  由
一、自訴意旨略以：自訴人甲○○之先父廖長庚於民國74年8月
    12日，與曹永寶及被告乙○○等3人簽訂「共資置產合同書
    」，3人約定共同購置臺北市○○區○○段2小段83、84、85
    、94、95、96、97、98、100等地號土地（72年5月13日重測
    公告確定前則分別為北投區○○○段597之4、586之3、596
    之2、594之14、595之1、594之13、594之3、594之12、594
    之4地號），由曹永寶持分7分之4、廖長庚7分之2、被告7分
    之1。3人另約定其中地號97號之土地（嗣因分割，部分土地
    變成地號97之1，惟以下仍以97號土地稱之），形式上登記
    在被告乙○○名下，其餘地號土地則登記在曹永寶名下，該
    合約並有周婉華等5人見證為憑。然因上開土地實係3人共同
    出資購置，並已約定3人之應有持分，實際上仍屬3人共同所
    有。換言之，各該登記名義人，如欲將土地為任何處分或買
    賣行為，仍須取得其他2人之同意，始得為之。嗣自訴人先
    父廖長庚於92年10月15日過世後，即由自訴人繼承其全部遺
    產。未料，被告竟在未取得自訴人之同意下，於94年2月2
    日，先擅自將其名下之臺北市○○區○○段2小段97號土地應
    有部分5分之1轉賣給趙建智，復於94年8月9日，再基於侵
    占之意思，與趙建智將該土地「全部」轉讓予第三人古媋糴
    ，並於同年月17日完成登記。因認被告涉犯刑法第335條之
    侵占罪嫌云云。
二、按按犯罪事實應依證據認定之，無證據不得認定犯罪事實，
    刑事訴訟法第154條第2項定有明文。是認定不利於被告之事
    實，須依積極證據，苟積極證據不足為不利於被告事實之認
    定時，即應為有利於被告之認定，更不必有何有利之證據。
    此所謂認定犯罪事實之證據，係指足以認定被告確有犯罪行
    為之積極證據而言，該項證據自須適合於被告犯罪事實之認
    定，始得採為斷罪資料（最高法院30年上字第816號判例、
    最高法院29年上字第3105號判例參照）。另刑法第335條第1
    項之侵占罪，須行為人主觀上具有不法所有之意圖，客觀上
    有將自己所持有之他人之物易持有為所有之行為，始能成立
    ，如行為人主觀上並無不法所有意圖，即不得以該罪相繩。
三、本件自訴意旨認被告行為構成犯罪，主要係以：被告在未取
    得自訴人之同意下，於94年2月2日，先擅自將其名下之臺
    北市○○區○○段2小段97號土地應有部分「5分之1」轉賣給
    趙建智，復於94年8月9日，再基於共同侵占上開土地之意
    思聯絡，與趙建智將該土地「全部」轉讓予第三人古媋糴，
    並於同年月17日完成登記，為認定被告涉侵占犯行之主要論
    據。
四、訊據被告堅決否認有何犯行，辯稱：上開合夥關係，將97地
    號土地依應有部分計算後，歸屬其父趙文王所有，而登記在
    其名下之土地，並非共有狀態，而依比例計算，趙文王仍有
    未受足額分配之權利，存在於登記為曹永寶所有之其他土地
    上，其處分其所應分得之土地，係屬正當權利之行使，並無
    不法等語。
五、經查：
  (一)被告之被繼承人趙文王以被告之名義，於62年4月4日，與曹
    永寶、廖淑女2人簽訂「共同置產合同書」，合買臺北市○
    ○區○○段2小段第97號土地（72年5月13日重測公告確定前
    編為北投區○○○段594之3地號，77年3月28日政府逕行分
    割為現有之97及97之1地號），係連同其餘重測前之北投區
    ○○○段594之4、594之11、594之12、594之13、594之14、
    595之1、596之2、596之3與新購之597之1地號土地，而成立
    分別共有關係，其等應有部分依序為7分之1、7分之4、7分
    之2，並約定將其中唭哩岸段594-3地號土地（即97號土地）
    登記予趙文王（嗣經其指定為被告乙○○）；嗣於62年5月
    30日完成登記予被告後，同年6月2日，即由被告具名與曹永
    寶、廖淑女簽訂「共資置產合同書」，約定「前開不動產（
    指前開買賣標的之全部土地）全部各人持分為曹永寶持分7
    分之4，廖淑女持分7分之2，被告持分7分之1」；廖淑女過
    世後，由趙文王以被告之名義，及廖淑女之繼承人廖長庚、
    曹永寶等3人，又於74年8月12日，重新簽訂「共資置產合同
    書」，確認彼3人就前述共有土地之「全部各人持分為曹永
    寶持分7分之4，廖長庚持分7分之2，乙○○持分7分之1」（
    見原審卷(一)第65頁至第67頁）。
  (二)曹永寶、廖長庚二人卻未告知及獲得被告同意之情形下，先
    於80年7月24日，以贈與為原因，將原共有而登記於曹永寶
    名下之臺北市○○區○○段2小段83、84、85、94、94-1 、
    94-2、95、96、98、100、100-1、100-2、100-3、100-4 等
    地號土地，全部移轉於80年12月6日移轉登記為曹焰焰所有
    ；並由曹焰焰於81年9月7日出具承諾書予廖長庚，表明願意
    承擔曹永寶於74年8月12日共資置產合同書內所應負擔之義
    務（見原審證人曹焰焰於原審95年8月18日庭呈證物附件7）
    。曹焰焰旋於82年8月19日，即以前開土地向臺北市北投區
    農會辦理新台幣（以下同）3千萬元最高限額抵押貸款。至
    87年10月間，廖淑女之繼承人廖長庚、廖吳智美、廖雪純、
    廖雪清、廖長華、廖豐玉、葉正毅、葉宜玟、葉宜萍、葉宜
    婷、廖秀美等人，為確保其等對於前述土地之權利，遂與曹
    焰焰、曹耀文簽立「約定書」（見原審卷(一)第68頁至第71
    頁，證人曹焰焰於原審95年8月18日庭呈），確認各該土地
    之登記情形及應有部分比例，並設定第2順位8千2百97萬1千
    4百28元最高限額抵押權予除廖長庚外之上述廖淑女繼承人
    計10人等情，於87年10月31日完成登記，此業據證人曹焰焰
    結證明確在卷（見原審卷(二)第47至49頁），並有不動產買賣
    契約書、共資置產合同書、土地登記申請書、土地增值稅免
    稅證明書、土地贈與所有權移轉契約書、贈與稅不計入贈與
    總額證明書、農地承受人自耕能力證明書、承諾書、設定抵
    押收據、約定書（見原審卷(一)第68頁至第71頁），暨臺北市
    士林地政事務所95年1月13日北市士地三字第09530073100號
    函附之土地重測前後登記謄本、異動索引表等件（見原審卷
    (一)第90頁至第219頁）在卷可考。而上開94、95、96號土地
    ，於93年5月27日因拍賣由第三人古媋糴買受，於93年6月7
    日完成登記，83、84、85等土地於94年8月24日因夫妻贈與
    為第三人古媋糴所有；另98、100等號土地，於94年6月20以
    買賣於原因，轉讓予第三人古媋糴，於94年6月28日完成登
    記，亦有土地登記簿謄本之記載可稽。
  (三)臺北市○○區○○段2小段83、84、85、94、94-1、94-2、95
    、96、98、100、100-1、100-2、100-3、100-4等地號土地
    ，雖均為被告與廖長庚等人共有，然曹永寶、廖長庚既未遵
    守74年8月12日簽訂「共資置產合同書」，於未告知被告之
    情形下，即先於80年7月24日，以贈與為原因，將原本合夥
    共有之而登記於曹永寶名下之土地，再全部移轉登記為曹焰
    焰所有，並由曹焰焰於81年9月7日出具承諾書，承擔曹永寶
    於74年8月12日「共資置產合同書」內所應負擔之義務，業
    如前述。惟被告並未因曹永寶、廖長庚上開行為，而分得任
    何利益乙情，復據證人曹焰焰於原審證述明確（見原審卷(二)
    第48頁反面），並亦為自訴人所不否認。則被告為保障自己
    權益，嗣於94年1月20日，先將上開97號土地之應有部分（5
    分之1），出賣予趙建智，同年2月2日完成登記，復於94 年
    8月9日，再與趙建智將該土地全部售予古媋糴，並於同年月
    17日完成登記。則被告係以自訴人等毀約於先，將共有之土
    地出售，價款未分配與被告，此為自訴人所是認。則被告為
    確保自身權益，始將前開登記為其所有之臺北市○○區○○
    段2小段第97地號土地，應有部分5分之1先轉賣給趙建智，
    復與趙建智將全部土地售予古媋糴，被告主觀上係為保障自
    己權益，難謂有何不法所有之意圖。綜此，被告出售上開系
    爭土地，雖未經自訴人同意，然其主觀上既係為保障自己權
    益，並無不法所有之意圖，自與刑法第335條第1項侵占罪之
    構成要件不合，而不得以該罪相繩。
  (四)此外，復查無其他積極證據，足認被告有何侵占之故意，即
    屬不能證明被告犯罪。
六、原判決就此部分，以不能證明被告犯罪，而為無罪之諭知，
    並無不合。自訴人上訴意旨，仍執前詞，認被告構成犯罪，
    指摘原判決不當，為無理由，應予駁回。
據上論斷，應依刑事訴訟法第368條，判決如主文。
中　　華　　民　　國　　96　　年　　2 　　月　　7 　　日
　　　　　　　　　刑事第十三庭  審判長法　官  曾  德  水
　　　　　　　　　　　　　　　　　    法　官  林  婷  立
　　　　　　　 　 　　　　　　　　　　法　官  王  炳  梁
以上正本證明與原本無異。
不得上訴。
                                      書記官  廖  逸  柔
中　　華　　民　　國　　96　　年　　2 　　月　　7 　　日
